【裁判字號】    92,簡,130
【裁判日期】    921008
【裁判案由】    綜合所得稅
【裁判全文】
臺北高等行政法院判決                              九十二年度簡字第一三０號
    原      告  甲○○
    訴訟代理人  乙○○
    被      告  財政部臺北市國稅局
    代  表  人  張盛和（局長）
右當事人間因綜合所得稅事件，原告不服財政部中華民國九十一年十二月三十一日台
財訴字第０九０００六六一三九號訴願決定，提起行政訴訟。本院判決如左：
    主      文
原告之訴駁回。
訴訟費用由原告負擔。
    事      實
一、事實概要：原告八十八年度綜合所得稅結算申報，未將其配偶許巧齡之薪資所得
    新台幣（下同）二二四、八００元合併申報，並漏報其配偶許巧齡薪資所得六九
    、０一三元，案經被告查獲，併課原告當年度綜合所得稅，除核定綜合所得總額
    為五三四、七二五元，淨額為一九三、七二五元外，並就短漏所得稅額四、六四
    四元，處一倍之罰鍰四、六００元（計至百元）。原告不服，申經復查結果，准
    予追認薪資所得特別扣除額六０、０００元，變更核定綜合所得淨額為一三三、
    七二五元，原告仍未甘服，提起訴願，亦遭決定駁回，遂向本院提起行政訴訟。
二、兩造聲明：
  (一)原告聲明：撤銷復查決定及訴願決定。
  (二)被告聲明：
    1.駁回原告之訴。
    2.訴訟費用由原告負擔。
三、兩造主張：
  (一)原告起訴意旨略謂：原告主張八十八年間即與其配偶許巧齡失去聯絡，因無法取
    得其配偶之薪資所得資料，故未合併申報，實非故意。又以許巧齡為納稅義務人
    申報為最有利之方式，被告以夫妻薪資所得分開計算，再合併申報之方式，其納
    稅義務人應為許巧齡，是被告所為處分顯有違誤。
  (二)被告答辯意旨略謂：
    1.本稅部分：
      按「納稅義務人之配偶，及合於第十七條規定得申報減除扶養親屬免稅額之
        受扶養親屬，有前條各類所得者，應由納稅義務人合併報繳。」，為所得稅
        法第十五條第一項所明定。
      原告與其配偶許巧齡本年度綜合所得稅各自辦理結算申報，違反應將配偶首
        揭各類所得合併報繳之規定，且又漏報其配偶許巧齡薪資所得六九、０一三
        元，被告乃據以合併其配偶之薪資所得計二九三、八一三元，核定原告當年
        度綜合所得總額為五三四、七二五元，淨額為一九三、七二五元，補徵稅額
        八、六三四元。
      原告訴稱八十八年間即與其配偶許巧齡失去聯絡，因無法取得其配偶之薪資
        所得資料，故未合併申報云云。按我國現行綜合所得稅之結算申報係採家戶
        制，即本人、配偶、受其扶養之親屬等各類所得應予合併報繳，所得稅法第
        十五條定有明文，此乃稅法所具公法性質之強行規定，絕無由任何人藉其私
        人情事即得免除夫妻應合併報繳綜合所得稅之理。經查原告與許巧齡為夫妻
        ，當年度尚屬婚姻關係存續狀態中，此有向戶政機關查調之戶籍資料查詢單
        載明可按，亦為原告不爭之事實，是原告縱有分居事實，仍難謂渠等所具法
        律上之夫妻關係有何影響，而得免依首揭規定辦理。又財政部七十六年三月
        四日台財稅第七五一九四六三號函釋意旨，亦屬基於分居狀態之納稅義務人
        ，有難以即時合併申報之現實情況，而予規定僅在一定條件之作為下，得暫
        就個人之所得資料先行報繳，以符如期申報而已，非謂有分居事實之夫妻，
        當然可任意各自申報繳稅，即已盡報繳綜合所得稅之義務，則原核定依首揭
        規定將原告及其配偶當年度各類所得併計核課原告綜合所得稅，自無不合，
        復查決定予以維持，亦無違誤。
    2.罰鍰部分：
      按「納稅義務人已依本法規定辦理結算申報，但對依本法規定應申報課稅之
        所得額有漏報或短報情事者，處以所漏稅額兩倍以下之罰鍰。」，為所得稅
        法第一百十條第一項所明定。又「依所得稅法第一百十條規定應處罰鍰案件
        ，綜合所得稅納稅義務人未申報或短漏報所得額，經調查發現有依規定應課
        稅之所得額在新台幣二十五萬元以下或其所漏稅額在新台幣一萬五千元以下
        ，且無下列情事者，免予處罰：一、夫妻所得分開申報逃漏所得稅者。．．
        ．」，復為稅務違章案件減免處罰標準第三條第二項所規定。另「夫妻分開
        申報而未於申報書寫明配偶關係，致稽徵機關無法歸戶其所得合併課稅者，
        應依所得稅法第一百一十條第一項歸戶補稅送罰。其漏稅額計算，應以夫妻
        合併課徵計算之應納稅額，減除夫妻分開申報各自計算之應納稅額之和後之
        差額認定。．．．」，亦為財政部六十九年四月三十日台財稅第三三四四九
        號函所明釋。再「．．．但應受行政罰之行為，僅須違反禁止規定或作為義
        務，而不以發生損害或危險為其要件者，推定為有過失，於行為人不能舉證
        證明自己無過失時，即應受處罰。．．．」，司法院釋字第二七五號解釋可
        資參照。
      原告於辦理八十八年度綜合所得稅結算申報時，未將其配偶許巧齡之薪資所
        得二二四、八００元合併申報，並漏報其配偶許巧齡君之薪資所得六九、０
        一三元，短漏所得稅額四、六四四元，被告遂依前揭規定，按漏稅額處一倍
        罰鍰四、六００元（計至百元止）。
      原告訴稱因無法取得其配偶許巧齡之薪資所得資料，而未將夫妻所得合併申
        報，實非故意逃漏，爰請免罰等情。經查原告與其配偶許巧齡本年度之綜合
        所得稅未依規定合併報繳，乃為不爭之事實，此有各自本年度綜合所得稅結
        算申報書附卷可稽，核其各自申報亦未填明配偶資料，是按所得稅法第十五
        條規定，原告應與其配偶合併報繳綜合所得稅，其二人未合併報繳綜合所得
        稅，已有未合，縱非故意，仍難卸免其過失分開申報之責，被告徵諸前揭規
        定，按漏稅額處罰鍰四、六００元，洵無不合，復查決定予以維持，亦無違
        誤。
      又原告主張變更課稅及違章主體部分，按所得稅法第七條第四項規定，納稅
        義務人係指應申報或繳納所得稅之人；同法第十五條第一項規定，納稅義務
        人之配偶及合於規定之受扶養親屬之所得，應由納稅義務人合併報繳；同條
        第二項規定，納稅義務人之配偶得就其薪資所得分開計稅，再由納稅義務人
        合併報繳。依上開規定，夫或妻之一方經選定為納稅義務人後，即負有應申
        報或繳納所得稅之義務，又其申報案如涉有違章漏稅情事者，係以申報之納
        稅義務人為違章之主體，且亦為限制出境、禁止財產處分、強制執行等之處
        分對象，準此，基於適法性之考量，尚不宜變更申報時有關「納稅義務人」
        之選擇。此觀財政部九十一年三月十二日台財稅字第０九一０四五一二一三
        號函釋「按稅法對於納稅義務人及納稅義務之規定，具有公法強制之性質，
        其納稅義務尚不得任意變更或移轉。依所得稅法第十五條第一項規定，夫妻
        應合併辦理結算申報，並可自行選定夫或妻其中之一方為納稅義務人，惟一
        經選定辦理結算申報，即應受稅法之規範，其納稅義務尚不得任意變更或轉
        移。」之意旨亦明。經查原告本年度有所得，且申報綜合所得稅時，已自行
        選定其本人為納稅義務人，並經被告核定在案，為維持處分之安定性，被告
        之核定洵無不合，併予陳明。
    理      由
一、按「納稅義務人之配偶，及合於第十七條規定得申報減除扶養親屬免稅額之受扶
    養親屬，有前條各類所得者，應由納稅義務人合併報繳」，為所得稅法第十五條
    第一項所明定。又按「納稅義務人已依本法規定辦理結算申報，但對依本法規定
    應申報課稅之所得額有漏報或短報情事者，處以所漏稅額兩倍以下之罰鍰。」，
    復為所得稅法第一百十條第一項所規定。
二、本件原告八十八年度綜合所得稅結算申報，與其配偶許巧齡係各自辦理結算申報
    ，並漏報許巧齡薪資所得等情，有原告八十八年度綜合所得稅結算申報書及核定
    書等附於原處分卷可稽。原告雖主張其與配偶許巧齡失去聯絡，因無法取得許巧
    齡之薪資所得資料，故未合併申報等語。惟查原告於本課稅年度與其配偶之婚姻
    關係係屬存續中，為原告所不爭，依法本應合併申報所得，且原告亦已自行辦理
    結算申報，其復未於當年度綜合所得稅結算申報書上註明與配偶有分居情事，殊
    難以其事後所言遽認其有符合夫妻分居分別開單以及申報稅款之情形，自無解於
    其行政違章之成立。是被告以原告於本年度仍在婚姻關係繫屬中，縱有分居情形
    ，仍應將其配偶當年度之各類所得合併申報，再依財政部七十六年三月四日台財
    稅第七五一九四六三號函釋，向被告申請分別開單，故將原告配偶許巧齡之各類
    所得，合併計入原告系爭年度綜合所得額，即非無據。從而被告以原告本年度漏
    未申報其配偶之薪資所得，而予以補徵稅額，並課處罰鍰，揆諸首揭法條規定，
    並無違誤，訴願決定予以維持，亦無不合，原告之訴難認有理由，應予駁回。另
    本件依卷內資料，事證已臻明確，爰不經言詞辯論為之，併此陳明。
據上論結，本件原告之訴為無理由，爰依行政訴訟法第二百三十六條、第一百九十五
條第一項後段、第九十八條第三項前段，判決如主文。
中      華      民      國    九十二    年      十      月      八      日
                            臺 北 高 等 行 政 法 院  第 四 庭
                                                     法    官  林育如
右為正本係照原本作成。
本件以訴訟事件所涉及之法律見解具有原則性者為限，始得於本判決送達後二十日內
向本院提出上訴狀並表明上訴理由，如已於本判決宣示後送達前提起上訴者，應於判
決送達後二十日內補具上訴理由（均按他造人數附繕本），且經最高行政法院許可後
方得上訴。
中      華      民      國    九十二    年      十      月     十五     日
                                                     書 記 官  林如冰


司法院資訊處製作；財團法人民間司法改革基金會備份。
